臺灣臺南地方法院民事裁定　　　　　　　 96年度簡抗字第7號
抗　告　人　乙○○
相　對　人　中央健康保險局南區分局
法定代理人　甲○○
上列抗告人與相對人中央健康保險局南區分局間請求返還不當得
利事件，抗告人不服中華民國96年 6月20日本院臺南簡易庭96年
度南簡字第440號民事裁定，提起抗告，本院裁定如下：
    主  文
抗告駁回。
抗告程序費用新臺幣壹仟元由抗告人負擔。
    理  由
一、抗告人於原審起訴意旨略以：相對人於民國87年間，以抗告
    人所經營之良信診所自83年11月間起至86年 1月29日止，以
    不實之病歷資料向其詐領醫療給付，金額計新臺幣（下同）
    2,640,000 元，依全民健康保險法第72條之規定，處兩倍之
    罰鍰即5,280,000元，並以86年5月1日該局健保南醫字第860
    05334 號罰鍰通知書（以下簡稱系爭罰鍰通知書）限期通知
    抗告人繳納。惟該罰鍰通知書未能送達抗告人，乃相對人竟
    未依法聲請公示送達，即擅自於87年7月9日將上揭罰鍰通知
    書刊載中華日報，而逕認已合法送達，隨後聲請本院民事執
    行處以87年度執字第 52447號強制執行無效果，而發給債權
    憑證在案。嗣於93年 9月間又檢附移送書、本院87年8月4日
    南院慶執字速字第 57283號債權憑證等文件，移送法務部行
    政執行署臺南行政執行處（下稱臺南行政執行處），經該處
    以93年健執特專字第334984號執行命令對抗告人所服務之第
    三人健恩診所在抗告人每月應領之各項勞務報酬 1/3暨各項
    獎金 3/4之範圍內予以扣押，並准由相對人收取在案（下稱
    系爭行政執行程序）。嗣經抗告人就臺南行政執行處執行命
    令依法聲明異議，經法務部行政執行署以95年度署聲議字第
    660至661號聲明異議決定書，將臺南行政執行處系爭執行程
    序尚未終結部分撤銷。則系爭行政執行程序尚未終結部分既
    被撤銷，顯見相對人以未經合法送達之上揭罰鍰通知書取得
    債權憑證，進而據以聲請行政執行並不合法，侵害原告權利
    。從而，相對人依該執行名義所為行政執行而向第三人健恩
    診所扣取抗告人薪資 381,828元（計算93年12月間起至95年
    12 月8日止），即屬無法律上原因而為不當得利。爰依民法
    第179條規定，請求相對人返還其所受利益於抗告人等語。
二、原裁定意旨以：本件相對人本於行政權作用所為之罰鍰處分
    ，及依此向臺南行政執行處聲請執行抗告人之財產所發生之
    財產上變動，應屬公法上之原因，而此類事件之審判權歸屬
    ，法律既未有其他特別之規定，自不屬於普通法院之權限，
    而應循行政訴訟程序謀求解決，普通法院對之並無審判權。
    從而，抗告人向原審起訴請求，於法尚有未合，依民事訴訟
    法第 436條第2項、第249條第1項第1款之規定，乃駁回抗告
    人提起之訴訟。
三、抗告意旨略謂：
  (一)相對人以抗告人經營之良信診所自83年11月間起至86年 1月
    26日止，以不實之病歷資料向其詐領醫療給付 2,640,000元
    ，依全民健康保險法第72條之規定，處兩倍之罰鍰即5,280,
    000 元，並以系爭罰鍰通知書限期通知抗告人繳納。惟該罰
    鍰通知書未能送達抗告人，乃相對人竟未依法聲請公示送達
    ，即擅自於87年7月9日將上揭罰鍰通知書刊載中華日報，而
    逕認已合法送達，隨後聲請本院民事執行處以87年度執字第
    52447號強制執行無效果，而發給債權憑證在案。嗣於93年9
    月間又備移送書檢附本院87年8月4日南院慶執字速字第 572
    83號債權憑證等文件，聲請臺南行政執行處以系爭行政執行
    程序對抗告人所服務之第三人健恩診所在抗告人每月應領之
    各項勞務報酬1/3暨各項獎金3/4之範圍內予以扣押，並准由
    相對人收取。嗣該執行命令經抗告人依法聲明異議而被撤銷
    ，具徵相對人利用債權憑證（即未合法送達之罰鍰通知書）
    聲請行政強制執行而取償 381,828元，乃無法律上原因而受
    利益，其本質該當於民法上不當得利，抗告人當然得依法請
    求返還。詎原裁定誤認應循行政訴訟救濟，顯有未洽。蓋以
    本件應審究者屬相對人利用不合法之執行名義，扣取抗告人
    之勞務報酬及獎金是否不當而有不當得利之問題，並非相對
    人可否裁決罰鍰之問題而已，是原裁定認事用法，即有違誤
    。
  (二)又相對人所憑以聲請行政強制執行之執行名義，乃本院87年
    8月4日南院慶執速字第 57283號債權憑證，是相對人不過藉
    行政強制執行程序以獲取不正當之利益，則謂其為不當得利
    ，豈有謬誤等語。
  (三)並聲明：
    1.原裁定廢棄。
    2.上開廢棄部分，發回臺灣臺南地方法院更為裁定。
四、按訴訟事件不屬於普通法院之權限者，法院應以裁定駁回之
    ，民事訴訟法第436條第 2項、第249條第1項第1款定有明文
    。次按公法上之爭議，除法律別有規定外，得依本法提起行
    政訴訟；人民與中央或地方機關間，因公法上原因發生財產
    上之給付或請求作成行政處分以外之其他非財產上之給付，
    得提起給付訴訟；因公法上契約發生之給付，亦同；行政訴
    訟法第2條、第8條第 1項分別定有明文。又國家為達成行政
    上之任務，得選擇以公法上行為或私法上行為作為實施之手
    段。其因各該行為所生爭執之審理，屬於公法性質者歸行政
    法院，私法性質者歸普通法院。惟立法機關亦得依職權衡酌
    事件之性質、既有訴訟制度之功能及公益之考量，就審判權
    歸屬或解決紛爭程序另為適當之設計，此種情形一經定為法
    律，即有拘束全國機關及人民之效力，各級審判機關自亦有
    遵循之義務。而在89年7月1日行政訴訟法新制實施前，若干
    性質上屬於公法之事件，因行政訴訟欠缺適當之訴訟種類，
    而法律又未就其另行設計其他訴訟救濟途徑，遂長期以來均
    循民事訴訟解決，惟此類事件在前開新制行政訴訟法施行後
    自無再由民事法院審理之理由（司法院大法官會議釋字第54
    0 號解釋文、解釋理由書參照）。另按訴訟事件是否屬普通
    法院之權限，應以原告起訴主張為訴訟標的之法律關係是否
    屬於私法上之爭執為斷，最高法院88年度台抗字第 301號判
    決意旨可資參照。
五、查本件抗告人於原審起訴主張為訴訟標的之法律關係，係以
    相對人依全民健康保險法第72條所為對其科處罰鍰並限期繳
    納之系爭罰鍰通知書未合法送達，相對人竟以之為執行名義
    ，向本院聲請強制執行而取得號債權憑證，進而再持該債權
    憑證向臺南行政執行處聲請強制執行，認相對人自抗告人任
    職之健恩診所扣取抗告人薪資381, 828元係無法律上原因而
    為不當得利，乃本於不當得利之法律關係提起本件訴訟。則
    依抗告人於原審主張之事實，本件訴訟標的乃抗告人對於相
    對人之不當得利請求權。雖抗告意旨認此項不當得利請求權
    乃民法上不當得利請求權云云，惟查：
  (一)本件相對人乃依全民健康保險法第 6條及中央健康保險局組
    織條例所成立之機關，並有法定預算及人員編制，且相對人
    依全民健康保險法第69條至76條之規定，對於違反全民健康
    保險法相關規定之投保單位、保險對象或詐領保險給付、申
    報不實醫療費用者，復有單方裁處行政罰鍰之權力，則自相
    對人之組織型態以及所為之行政行為以觀，相對人顯非一般
    私人或國家為參與私經濟活動所成立之公營事業機構，而為
    行政機關無疑。況，依抗告人於原審主張之事實，本件相對
    人係本於未經合法送達之系爭罰鍰通知書，透過行政強制執
    行程序對第三人健恩診所執行抗告人之薪資，則相對人執行
    抗告人之財產是否構成無法律上之原因而受利益之不當得利
    ，取決於相對人所為上開裁處罰鍰之行政處分是否有未經合
    法送達而影響該行政處分效力之問題，此項行政處分效力之
    爭執亦非私權糾紛，而屬公法上之爭議。從而，本件訴訟既
    為行政機關（即相對人）與人民（即抗告人）間因行政處分
    效力問題而衍生之財產上給付訴訟，且我國法律就此復未規
    定此類事件應由普通法院管轄，揆諸前引司法院大法官會議
    解釋及行政訴訟法第8條之規定，本件訴訟自不屬於普通法
    院之權限，應循行政訴訟程序解決。抗告意旨認本件訴訟標
    的乃民法上不當得利之法律關係，顯有誤會。
  (二)至抗告意旨以相對人聲請行政強制執行之執行名義，乃本院
    87年8月4日南院慶執字速字第 57283號債權憑證，認原審就
    本件訴訟有審判權云云，然行政執行法於87年11月 1日修正
    公布前，我國原無法務部行政執行署及其所屬行政執行處之
    建制，故行政機關就公法上金錢給付義務之強制執行，乃由
    普通法院依據強制執行法及其他法律之相關規定辦理，此乃
    法制未備前所不得不然，要不能以此為由，逕認本院就本件
    公法上之爭議事件有審判權。是抗告意旨此項主張，亦屬無
    據。
  (三)綜上所述，抗告人於原審提起之本件訴訟，屬行政機關與人
    民間公法上之爭議，普通法院對之無審判權。原審以此為由
    ，依民事訴訟法第436條第2項、第249條第1項第 1款之規定
    ，裁定駁回抗告人本件訴訟，經核於法要無違誤。抗告意旨
    猶執前詞，指摘原裁定不當，為無理由，應予駁回。
六、按法院為終局判決時，應依職權為訴訟費用之裁判；又上開
    規定，於法院以裁定終結本案者準用之，民事訴訟法第87條
    第1項、第95條亦有明文規定。查本件抗告程序費用為1,000
    元，本院爰依職權確定上開抗告程序費用由抗告人負擔。
七、據上論結，本件抗告為無理由，依民事訴訟法第436條之1第
    3項、第 495條之1第1項、第449條第1項、第87條第1項、第
    95條、第78條，裁定如主文。
中　　華　　民　　國　　96　　年　　7 　　月　　31　　日
                  民事第三庭    審判長法　官  蔡美美
                                      法  官  高如宜
                                      法  官  周紹武
以上正本證明與原本無異
本裁定不得再抗告。
中　　華　　民　　國　　96　　年　　7 　　月　　31　　日
                                      書記官　陳美萍
